臺灣桃園地方法院刑事判決　　　　　　　100年度訴字第609號
公　訴　人　臺灣桃園地方法院檢察署檢察官
被　　　告　李永雄
選任辯護人　巫宗翰律師
上列被告因誣告案件，經檢察官提起公訴（100年度偵字第2243號）
，本院判決如下：
    主  文
李永雄無罪。
    理  由
一、公訴意旨略以：被告李永雄明知於民國84年3 月底，向告訴
    人張俊雄借款之時，同意將其所有之桃園縣觀音鄉○○段28
    4 地號土地及其上建號16之建物（下稱284 地號房地）設定
    最高限額新台幣（下同）80萬元之抵押權作為擔保，雙方並
    於84年3 月30日一同委任黃桂英代書向桃園縣中壢地政事務
    所辦理上開抵押權設定事宜，告訴人並未於抵押權設定申請
    書上偽造被告之署押向地政機關辦理上開抵押權登記；詎被
    告竟意圖使張俊雄受刑事處分，於98年5 月15日（起訴書誤
    載為99年3 月25日）向本署誣指告訴人未得其同意，擅自於
    84年4 月6 日前某日，以其名義偽造抵押權設定申請書，涉
    犯刑法之偽造文書罪嫌，嗣前開案件經本署檢察官以99年度
    偵字第6269號為不起訴處分確定，因認被告涉有刑法第169
    條第1 項誣告罪嫌。
二、按犯罪事實應依證據認定之，無證據不得認定犯罪事實；不
    能證明被告犯罪者，應諭知無罪之判決，刑事訴訟法第154
    條第2 項、第301 條第1 項分別定有明文。又認定不利於被
    告之事實，須依積極證據，苟積極證據不足為不利於被告事
    實之認定時，即應為有利於被告之認定，更不必有何有利之
    證據；認定犯罪事實所憑之證據，雖不以直接證據為限，間
    接證據亦包括在內，然而無論直接或間接證據，其為訴訟上
    之證明，須於通常一般之人均不致有所懷疑，而得確信為真
    實之程度者，始得據為有罪之認定，若其關於被告是否犯罪
    之證明未能達此程度，而有合理性懷疑之存在，致使無從形
    成有罪之確信，根據「罪證有疑，利於被告」之證據法則，
    即不得遽為不利於被告之認定。再事實之認定，應憑證據，
    如未能發現相當證據，或證據不足以證明，自不能以推測或
    擬制之方法，以為裁判之基礎。又刑事訴訟法第161 條第1
    規定：檢察官就被告犯罪事實，應負舉證責任，並指出證明
    之方法。因此，檢察官對於起訴之犯罪事實，應負提出證據
    及說服之實質舉證責任。倘其所提出之證據，不足為被告有
    罪之積極證明，或其指出證明之方法，無從說服法院以形成
    被告有罪之心證，基於無罪推定之原則，自應為被告無罪判
    決之諭知（最高法院分別著有30年上字第816 號、76年臺上
    字第4986號、40年臺上字第86號、92臺上字128 號判例可資
    參照）。又刑法第169 條第1 項誣告罪之成立，須以被誣告
    人因虛偽陳述而有受刑事或懲戒處分之危險為要件，若無此
    危險，雖意在使人受刑事或懲戒處分，亦不成立該罪（最高
    法院93年度臺上字第1990號判決參照）。
三、公訴意旨認被告涉有本件誣告犯行，無非係以告訴人張俊雄
    、證人黃桂英之證述為本，認被告與告訴人係合意設定系爭
    最高限額80萬抵押權，被告並將印章交付代書黃桂英，而同
    意於設定文件上用印，卻仍於98年5 月15日向臺灣桃園地方
    法院檢察署檢察官虛偽陳述告訴人未得其同意，擅自於84年
    4 月6 日前某日，以其名義偽造最高限額抵押權設定申請書
    ，涉犯刑法之偽造文書罪等情，資為主要論據。經查：
 (一) 訊據被告堅決否認涉有上開誣告犯行，辯稱：伊有於84年3
    月底係向告訴人之妻張劉秋雲借款30萬元，而非向告訴人借
    款，告訴人未得其同意即擅自將284 地號房地設定最高限額
    80萬元予自己，確實涉有偽造文書罪嫌，伊並無誣告等語，
    選任辯護人則以：被告所告之告訴人偽造文書案件已罹於10
    年追訴權時效而為不起訴處分，被告於上開偵查案件所為之
    告訴並無可能致使告訴人受刑事追溯之風險，與刑事誣告罪
    之構成要件有別等語。
 (二) 本件被告為使告訴人受刑事處分，而於98年5 月15日向臺灣
    桃園地方法院檢察署檢察官指訴告訴人未得其同意，擅自於
    84年4 月6 日前某日，以其名義偽造抵押權設定申請書，涉
    犯刑法之偽造文書罪嫌之事實（下稱前案），業據被告坦認
    在卷，並有該署98年5 月15日申告案件受理單及訊問筆錄附
    卷可稽（見本院審訴卷第19頁、99年度他字卷第2383號卷第
    1 至4 頁），首堪認定。
 (三) 依前引被告申告時之檢察官訊問筆錄並佐以卷附桃園縣中壢
    地政事務所檢附之土地登記聲請書所載聲請時間及內附之抵
    押權設定契約書訂立時間均為84年3 月30日，可知被告於98
    年5 月15日向臺灣桃園地方法院檢察署申告告訴人涉犯刑法
    第216 條、第210 條之行使偽造私文書、同法第214 條之使
    公務員登載不實等犯罪之成立時間係在84年3 月30日，而該
    兩罪分別係科處最重本刑5 年以下及3 年以下有期徒刑之罪
    ，依95年7 月1 日修正前刑法第80條第1 項第2 款規定，法
    定刑為有期徒刑3 年以上10年未滿之罪，其追訴權時效期間
    為10年，修正後追訴權時效期間提高為20年，比較新、舊法
    結果，被告行為時之舊法對其較為有利，應逕適用修正後之
    刑法第2 條第1 項前段之規定，即應適用被告行為時之舊法
    即追訴時效期間為10年。因此，被告於98年5 月15日始申告
    告訴人於84年3 月30日涉犯之偽造文書等罪，已逾10年之追
    訴時效期間，依刑事訴訟法第302 條第2 款：時效完成者，
    應諭知免訴判決之規定，告訴人顯無受刑事訴追之危險，揆
    諸前揭判決所示，被告所為即與誣告罪之構成要件不符，自
    難論被告以誣告之罪，且承辦被告申告告訴人涉犯偽造文書
    罪之檢察官亦基於同一之法律上理由，處分告訴人（該案之
    被告）不起訴，有該不起訴處分書在卷可稽（見99年度他字
    卷第1714號卷第10、11頁）。是本件不能證明被告犯誣告罪
    ，自應為被告無罪之諭知。
 (四) 公訴人聲請傳訊證人黃桂英，欲證明系爭抵押權設定係被告
    與告訴人合意設定，被告所指為虛偽之陳述，然因前已敘明
    本件公訴人擇為訴訟客體之犯罪事實，係被告對時效已完成
    之事實提出告訴，與誣告罪之要件不合，是以縱使被告申告
    之內容確屬虛偽，對於本件判決之結果亦不生影響，從而證
    人黃桂英，不具詰問之必要性，自無庸傳訊，併此敘明。
據上論斷，應依刑事訴訟法第301 條第1 項，判決如主文。
本案經檢察官蕭永昌到庭執行職務。
中    華    民    國   100    年    12    月    6    日
                  刑事第五庭  審判長法  官 潘政宏
                                    法  官 陳威帆
                                    法  官 陳郁融
以上正本證明與原本無異。
如不服本判決應於收受判決後10日內向本院提出上訴書狀，並應
敘述具體理由。其未敘述上訴理由者，應於上訴期間屆滿後20日
內向本院補提理由書( 均須按他造當事人之人數附繕本) 「切勿
逕送上級法院」。
                                    書記官陳亭竹
中    華    民    國   100    年    12    月    7     日